臺灣屏東地方法院刑事判決　　　　　　　94年度易緝字第39號
公　訴　人　臺灣屏東地方法院檢察署檢察官
被　　　告　甲○○
　　　　　　　　　　（
選任辯護人　鄭國安律師
　　　　　　許瑜容律師
上列被告因詐欺案件, 經檢察官提起公訴（89年度偵字第5342號
、90年度偵字第404 號）, 本院裁定依簡式審判程序審理, 判決
如下：
    主  文
甲○○共同連續意圖為自己不法之所有, 以詐術使人將本人之物
交付, 處有期徒刑壹年貳月。蔡英棋國民身分證上變造部分（換
貼之郭俊義及陳耀南照片各壹張）沒收。
    事  實
一、蔡英棋、甲○○夫婦（蔡英棋部分業由本院於民國92年4 月
    18 日 以90年易字第206 號刑事判決判處有期徒刑1 年6 月
    , 復由臺灣高等法院高雄分院於94年1 月20日判決駁回蔡英
    棋之上訴, 並宣告緩刑3 年確定）欲規避日後向銀行貸款之
    償還責任, 遂計劃於貸款時, 先由第三人持變造之蔡英棋身
    份證冒充蔡英棋本人向銀行辦理貸款, 待無力償債時, 再以
    該貸款非本人親自辦理為籍口向銀行提出抗辯, 以逃避債務
    。彼2 人遂於後開時、地, 共同基於意圖為自己不法所有之
    概括犯意聯絡, 以下列方法, 分別向華南商業銀行股份有限
    公司潮州分公司（以下稱華南銀行）及臺灣土地銀行潮州分
    行（以下稱土地銀行）詐取貸款：
    (一)86年4 月29日前某日, 先由蔡英棋、甲○○夫婦與有共同
      概括犯意聯絡之郭俊義（未據起訴）, 在不詳處所, 將郭
      俊義之照片換貼至蔡英棋之國民身分證上予以變造, 再於
      86 年4月29日, 由甲○○與郭俊義相偕至土地銀行, 向不
      知情之對保行員鄭超文佯稱郭俊義即蔡英棋, 並出示前開
      變造之身份證取信鄭超文, 復由郭俊義在該銀行借據之借
      款人欄、面晤確認簽章欄、授信約定書、承諾書、切結書
      等文件上簽署「蔡英棋」之姓名, 完成貸款之對保手續,
      且提供蔡英棋所有坐落屏東縣崁頂鄉○○段1031號（重測
      後為頂仁段899 號）土地持分, 設定新臺幣（下同）300
      萬元之最高限額抵押權予土地銀行用以擔保, 土地銀行因
      而陷於錯誤, 同意核撥貸款250 萬元予蔡英棋。
    (二)85年間, 蔡英棋、甲○○夫婦見陳耀南之子需人照料, 遂
      屢施小惠於陳耀南, 待取得陳耀南信任後, 於86年5 月間
      某日晚上, 由蔡英棋、甲○○夫婦2 人一起至屏東縣崁項
      鄉○○村○○路103 號陳耀南住處, 向陳耀南表示：渠等
      業已向銀行辦理貸款手續, 但因蔡英棋人在北部工作, 屆
      期無法南下簽名, 他日若有銀行通知對保, 請其代為簽署
      蔡英棋之姓名, 以完成貸款手續等語。陳耀南因欠蔡英棋
      夫婦人情, 遂同意彼等請求, 並提供其個人之照片1 枚予
      蔡英棋夫婦以供變造身分證, 而與蔡英棋夫婦達成詐取銀
      行貸款之犯意聯絡, 蔡英棋、甲○○夫婦遂於不詳時、地
      , 將前開陳耀南照片換貼在蔡英棋之身分證上加以變造。
      同年5 月22日, 陳耀南應甲○○之邀, 依約與甲○○一同
      前往屏東縣潮州鎮○○里○○路92號華南銀行營業處辦理
      貸款之對保手續。陳耀南明知非貸款本人不得以本人名義
      在貸款文件上簽字, 竟基於前述犯意聯絡, 隱瞞不知情之
      銀行人員邱文聰, 在貸款契約上之對保簽章欄、立約人欄
      及開戶印鑑卡上之戶名欄內簽署「蔡英棋」之姓名及填寫
      蔡英棋之身份證號碼、住址等身份資料, 並出示換貼陳耀
      南照片之變造蔡英棋身份證, 以辦理對保手續, 並提供蔡
      英棋所有坐落屏東縣崁頂鄉○○段1008號土地設定384 萬
      元之最高限額抵押權予華南銀行用以擔保。華南銀行因此
      陷於錯誤, 同意核撥貸款320 萬元予蔡英棋。
    (三)86年10月20日前某日, 甲○○、蔡英棋及郭俊義3 人又承
      前變造身分證及詐欺取財之概括犯意, 在不詳處所, 將蔡
      英棋之身分證換貼郭俊義之照片後, 由甲○○與郭俊義相
      偕至土地銀行, 持該變造後之蔡英棋身分證, 向不知情之
      對保行員鄭超文佯稱郭俊義即蔡英棋, 並由郭俊義在該銀
      行借據之借款人欄、面晤確認簽章欄、授信約定書、委託
      書、切結書、個人資料蒐集、電腦處理及利用同意書等文
      件上簽署「蔡英棋」之姓名, 以辦理對保手續, 並提供蔡
      英棋所有坐落屏東縣崁頂鄉○○段940 之1 號（重測後為
      頂仁段227 號）之建地持分及其上門牌號碼為屏東縣崁頂
      鄉○○路16號之2 樓之房屋1 幢, 設定300 萬元之最高限
      額抵押權予土地銀行用以擔保。土地銀行因此陷於錯誤,
      同意核撥250 萬元予蔡英棋。迄89年3 月至7 月間, 蔡英
      棋夫婦因無資力繼續償還前開貸款本息, 先後遭土地銀行
      及華南銀行提起民事訴訟求償, 甲○○遂先行逃匿, 並由
      蔡英棋出面對甲○○及承辦前開3 件貸款案之代書林菊提
      出偽造文書之告訴, 以便對前開銀行提出抗辯, 否認該等
      貸款為其親自辦理, 對其不生效力。89年9 月16日, 陳耀
      南在有偵查犯罪權限之機關或人員尚不知何人冒充蔡英棋
      向銀行貸款前, 主動向台灣屏東地方法院檢察署檢察官自
      首其曾受蔡英棋夫婦之託冒充蔡英棋向華南銀行詐騙貸款
      , 而得知上情。
二、案經陳耀南自首及台灣屏東地方法院檢察署檢察官自動檢舉
    偵查起訴。甲○○於本院審理中逃匿, 經本院發布通緝後,
    為警緝獲到案受審。
    理  由
一、前開事實業據被告甲○○於本院審理中坦承不諱, 核與證人
    即經手辦理前揭3 筆貸款之代書林菊於本院審理中所證：「
    （法官問：你一共替蔡英棋辦過幾次貸款？）3 次, 第1 次
    是向土銀, 第2 次是向華南銀行, 第3 次是向土銀。... （
    法官問：蔡英棋本人在土地銀行及華南銀行辦理貸款時出現
    幾次？）兩次, 第1 次辦土銀貸款時見過一次面, 第2 次是
    在華南銀行辦貸款過程中在甲○○潮州的美容院裡面碰過一
    次, 在美容院見面時他問我抵押權辦好了沒, 我說還沒有辦
    好, 我們只是談一些辦理抵押權的過程, 我說兩三天就可以
    辦好, 但撥款核保時要本人親自辦理, 我們只聊了一下子,
    兩次看到的都是同一個人, 就是剛才在庭的那一位被告蔡英
    棋。... （法官問：兩次辦理貸款對保時你有無在場？）沒
    有, 我只辦理到抵押設定完畢為止。」等語（本院90年易字
    第206 號卷第160 、162 頁）; 證人郭俊義於本院審理中所
    證: 伊確曾駕車搭載甲○○前往潮州某銀行, 並陪同甲○○
    至銀行2 樓等語（本院卷第212 頁）; 證人即土地銀行對保
    人員鄭超文、華南銀行對保人員邱文聰於本院審理中所證:
    貸款文件中之身份證影本, 皆為對保當天由借款人交付「正
    本」, 經彼等核對與本人無誤後, 自正本影印所得等語（本
    院卷第297 至299 頁筆錄）及共同被告陳耀南於偵查及本院
    審理中供陳其係受蔡英棋夫婦委託前往華南銀行, 佯稱係蔡
    英棋本人, 在貸款文件上冒簽蔡英棋姓名等情相符。此外,
    復有華南銀行潮州分行91年1 月14日（90）華潮放字第014
    號函附之消費者貸款申請書及調查表、（換貼陳耀南相片之
    ）蔡英棋身分證、消費者貸款契約、他項權利證明書、抵押
    權設定契約書、貸款本息攤還表、開戶印鑑卡、存款往來明
    細表等影本（以上證物附於本院90年易字第206 號卷第41頁
    至第52頁）及台灣土地銀行潮州分行92年2 月21日潮存字第
    0920000108號函附之放款帳卡、放款支付計算書、借據、授
    信約定書、他項權利證明書、抵押權設定契約書、屏東縣土
    地登記簿、承諾書、切結書、農業生產貸款計劃書、個人資
    料蒐集電腦處理及利手同意書、地價證明書、地籍圖謄本、
    分管契約、印鑑證明、戶籍謄本、授信申請書、（換貼郭俊
    義相片之）蔡英棋國民身分證、建物測量成果圖及授信申請
    書影本（以上證物附於本院90年易字第206 號卷第184 頁至
    第239 頁）在卷供憑。本件事證已臻明確, 被告甲○○之犯
    行均堪認定。
二、核被告甲○○所為, 係犯刑法第216 條、第212 條之行使變
    造特種文書罪及同法第339 條第1 項之詐欺取財罪。被告甲
    ○○變造身分證後持以行使, 其變造之階段行為為行使所吸
    收, 不另論罪。被告前後數次行使變造特種文書及數次詐欺
    取財行為, 時間緊接, 所犯罪名相同, 顯係出於概括犯意反
    覆為之, 皆為連續犯, 爰依刑法第56條之規定各以一罪論,
    並加重其刑。被告甲○○所犯上開兩罪, 有方法結果之牽連
    關係, 應從一重之詐欺取財罪處斷。被告甲○○與共同被告
    蔡英棋就全部犯罪事實均有犯意聯絡及行為分擔; 就事實欄
    (一)(三)部分之犯罪事實則另與郭俊義有犯意聯絡及行為分擔;
    就事實欄(二)部分之犯罪事實又另與陳耀南有犯意聯絡及行為
    分擔, 均為共同正犯。公訴人雖僅就被告於事實欄一、(二)部
    分所載之詐欺取財犯行提起公訴, 然檢察官就犯罪事實一部
    起訴者, 其效力及於全部, 本案被告甲○○於事實欄一、(一)
    (三)部分所載時、地之詐欺取財及行使變造特種文書犯行; 被
    告於事實欄一、(二)所載時、地之行使變造特種文書犯行, 雖
    未記載於起訴書之犯罪事實欄, 然與前揭起訴部分, 分別有
    連續犯及牽連犯之裁判上一罪關係, 已如前述, 本院自應就
    前開未記載在起訴書犯罪事實欄內之犯罪事實一併加以裁判
    。爰審酌被告甲○○之智識程度, 其雖無犯罪前科, 素行良
    好, 惟其曾於89年間, 因不明原因倒會, 致多名互助會會員
    對其提出侵占、偽造文書、偽造有價證券及詐欺取財等犯罪
    之告訴, 現仍在臺灣屏東地方法院檢察署檢察官偵查中（卷
    附該署偵查卷宗封面及卷附告訴狀影本參照, 本院卷第46頁
    至第63頁）, 其本件犯罪之動機、手段、詐得貸款金額高達
    800 餘萬元, 迄案發時為止僅償還300 餘萬本金（尚不包含
    利息及違約金）, 其等雖曾提出不動產設定抵押權供貸款銀
    行擔保, 惟至今亦僅有屏東縣崁頂鄉○○段940 之1 號（重
    測後頂仁段第227 號）建地持分及其上房屋1 幢部分, 經本
    院依強制執行程序, 以136 萬元拍定, 被告猶未能償還全部
    詐得之款項, 此有華南銀行94年11月12日（94）華潮放字第
    340 號函（本院94年易緝字397 號卷第90頁參照）及土地銀
    行94年11月16日潮逾字第0940000633號函（前揭卷第103 頁
    參照）各1 分在卷可考, 被害銀行受損程度非輕, 被告於本
    案發生後即行逃匿, 迄今逾4 年, 惟於本院審理中坦承犯行
    , 態度尚稱良好等一切情狀, 量處如主文所示之刑, 以資懲
    儆。在被告蔡英棋國民身分證上換貼之郭俊義及陳耀南照片
    各1 張乃供被告犯罪所用之物, 且分別為共犯郭俊義及陳耀
    南所有, 應依法宣告沒收。
據上論斷, 應依刑事訴訟法第273 條之1 第1 項、第299 條第1
項前段, 刑法第28條、第56條、第216 條、第212 條、第339 條
第1 項、第55條、第38條第1 項第2 款, 罰金罰鍰提高標準條例
第1 條前段, 判決如主文。
中　　華　　民　　國　　94　　年　　11　　月　　24　　日
                  刑事第四庭    法  官  王以齊
附錄本判決論罪科刑法條：
刑法第212 條
偽造、變造護照、旅券、免許證、特許證及關於品行、能力服務
或其他相類之證書、介紹書, 足以生損害於公眾或他人者, 處1
年以下有期徒刑、拘役或3百元以下罰金。
刑法第216 條
行使第210 條至第215 條之文書者, 依偽造、變造文書或登載不
實事項或使登載不實事項之規定處斷。
刑法第339 條第1 項
意圖為自己或第三人不法之所有, 以詐術使人將本人或第三人之
物交付者, 處5 年以上有期徒刑、拘役或科或併科1 千元以下罰
金。
以上正本證明與原本無異。
如不服本判決應於收受本判決送達後十日內向本院提出上訴書狀,
其未敘述上訴理由者,並得於提起上訴後十日內向本院補提理由
書狀（均須按他造當事人之人數附繕本）「切勿逕送上級法院」
                                書記官  盧姝伶
中　　華　　民　　國　　94　　年　　11　　月　　16　　日
